【裁判字號】    95,易,1769
【裁判日期】    951110
【裁判案由】    侵占
【裁判全文】
臺灣板橋地方法院刑事判決              95年度易字第1769號
公  訴  人  臺灣板橋地方法院檢察署檢察官
被      告  甲○○
上列被告因業務侵占案件，經檢察官提起公訴（95年度偵緝字第
319 號），本院合議庭以裁定進行簡式審判程序，判決如下：
    主  文
甲○○連續意圖為自己不法之所有，而侵占對於業務上所持有之
物，累犯，處有期徒刑柒月。
    事  實
一、甲○○前因違反著作權法案件，經本院以89年度易字第4228
    號判處有期徒刑6 月，如易科罰金以銀元300 元折算1 日確
    定，並於民國90年6 月27日易科罰金執行完畢。詎甲○○仍
    未記取教訓，其自93年10月間起，任職於丙○○所開設位於
    臺南市○區○○路120 巷35號1 樓之信隆寢具行，擔任業務
    員，負責向客戶收取貨款，及保管信隆寢具行之部分床罩類
    商品等業務，為從事業務之人；甲○○因對外負債，無力清
    償，竟基於意圖為自己不法所有之概括犯意，先於94年3 月
    初某日時，在上址信隆寢具行營業處所，將其業務上所持有
    、前向信隆寢具行之客戶永美寢飾行所收取之貨款現金新臺
    幣（下同）28,500元、向客戶勤益寢飾行所收取之貨款現金
    13,900元、向客戶順河寢飾行所收取之貨款現金3,150 元、
    向客戶李大川所收取之貨款現金3,600 元、向客戶鴻吉寢飾
    行所收取之貨款現金7,000 元、向客戶綺美寢飾行所收取之
    貨款現金14,900元，合計現金71,050元，悉數侵占入己，作
    為清償其對外債務之用；繼於數日後，亦在上址信隆寢具行
    營業處所，將其業務上所持有、價值8,505 元之信隆寢具行
    床罩商品1 批侵占入己，得手後轉賣予他人，所得亦供清償
    其個人債務之用；再於同年3 月下旬間某日時，在上址信隆
    寢具行營業處所，將其業務上所持有、前向客戶雅曼嘉寢具
    行所收取之貨款支票1 紙（票號為CS0000000 號、發票人為
    王素美、票載發票日期為94年4 月30日、票面金額為26,100
    元、付款人為新莊市農會）侵占入己，嗣並持以向不知情之
    兄嫂乙○○兌換同額現金，所得供己清償債務之用；甲○○
    以此方式，連續侵占其業務上所持有之信隆寢具行現金、商
    品及支票，總額合計達105,655 元。嗣因甲○○無法交代前
    述票號CS0000000 號支票之去向，而向丙○○佯稱該紙支票
    遺失，丙○○乃向付款人即新莊市農會辦理掛失止付手續，
    甲○○旋於94年4 月間，未辦理交接手續即行離職，經乙○○屆期提示前述支票遭退票後，始經警循線查得上情。
二、案經丙○○訴由臺北縣政府警察局新莊分局報請臺灣板橋地
    方法院檢察署檢察官偵查起訴。
    理  由
一、上揭事實，業據被告甲○○於本院審理時坦白承認，核與告
    訴人丙○○於偵查中所指訴之情節、證人乙○○於警詢中所
    證述之情節相符，復有臺灣票據交換所95年5 月27日台票總
    字第0940005076號函文所檢附之前述票號CS0000000 號支票
    正、反面影本、退票理由單、掛失止付票據提示人資料查報
    表、票據掛失止付通知書、遺失票據申報書等各1 紙、告訴
    人所提出之郵局存證信函1 件（以上均影本）、信隆寢具行
    商號資料查詢單1 紙等在卷可稽，足認被告上開自白，核與
    事實相符。本件事證明確，被告犯行堪以認定。
二、按被告行為後，94年2 月2 日修正公布之刑法部分修正條文
    ，業於95年7 月1 日施行。修正後刑法第2 條第1 項規定：
    「行為後法律有變更者，適用行為時之法律。但行為後之法
    律有利於行為人者，適用最有利於行為人之法律」，上揭條
    文係規範行為後法律變更所生新舊法律比較適用之準據法，
    於刑法修正施行後，應適用上揭條文之規定，為「從舊從輕
    」之比較。又法律變更之比較適用，比較時應就罪刑有關之
    共犯、未遂犯、想像競合犯、牽連犯、連續犯、結合犯，以
    及累犯加重、自首減輕暨其他法定加減（如身分加減）與加
    減例等一切情形，綜其全部罪刑之結果而為比較；且就比較
    之結果，須為整體之適用，不能割裂分別適用各該有利於行
    為人之法律，此即法律變更之比較適用所應遵守之「罪刑綜
    合比較原則」及「擇用整體性原則」（最高法院24年上字第
    4634號判例、27年上字第2615號判例、95年第8 次刑事庭會
    議決議意旨參照）。茲就與本案相關之刑法修正前、後條文
    之比較，分述如下：
  (一)連續犯部分：修正前刑法第56條原規定：「連續數行為而犯
    同一罪名者，以一罪論。但得加重其刑至二分之一」，修正
    後之刑法已刪除上開連續犯之條文規定；本件被告先後3 次
    侵占其業務上所持有之物犯行，係基於概括犯意反覆為之（
    詳下述），依修正前刑法第56條連續犯之規定，僅以一業務
    侵占罪論，並得加重其刑，而修正後之刑法既已刪除上開連
    續犯之規定，則被告3 次業務侵占行為，即應就各次侵占行
    為分別論罪科刑，再依數罪併罰之規定分論併罰；比較新舊
    法之結果，修正後之規定，並未較有利於被告。
  (二)罰金刑部分：修正前刑法第33條第5 款原規定：「罰金：（
    銀元）1 元以上」，且刑法分則編各罪所定罰金刑之貨幣單
    位，原亦均為銀元，本件被告所犯刑法第336 條第2 項之罪
    （詳後述），其法定之罰金刑為「（銀元）3,000 元以下」
    ，依罰金罰鍰提高標準條例第1 條前段規定將其數額提高為
    2 倍至10倍，再依現行法規所定貨幣單位折算新臺幣條例第
    2 條規定折算為新臺幣後，上開罰金刑之數額為「新臺幣3
    元以上、9 萬元以下」；而修正後刑法第33條第5 款則規定
    ：「罰金：新臺幣1,000 元以上，以百元計算之」，且與該
    刑法修正條文同於95年7 月1 日起施行之增訂刑法施行法第
    1 條之1 復規定：「中華民國94年1 月7 日刑法修正施行後
    ，刑法分則編所定罰金之貨幣單位為新臺幣（第1 項）。94
    年1 月7 日刑法修正時，刑法分則編未修正之條文定有罰金
    者，自94年1 月7 日刑法修正施行後，就其所定數額提高為
    30倍。但72年6 月26日至94年1 月7 日新增或修正之條文，
    就其所定數額提高為3 倍（第2 項）」，是依上開修正後之
    規定，刑法第336 條第2 項所定之罰金刑，其數額為「新臺
    幣1,000 元以上、9 萬元以下」，即其罰金之最低數額較諸
    修正前為提高；比較新舊法之結果，修正後之規定，並未較
    有利於被告。
  (三)累犯部分：修正前刑法第47條原規定：「受有期徒刑之執行
    完畢，或受無期徒或有期徒刑一部之執行而赦免後，5 年以
    內再犯有期徒刑以上之罪者，為累犯，加重本刑至二分之一
    」，修正後之刑法第47條第1 項則規定：「受徒刑之執行完
    畢，或一部之執行而赦免後，5 年以內故意再犯有期徒刑以
    上之罪者，為累犯，加重本刑至二分之一」；查本件被告有
    如事實欄第1 項所載之有期徒刑執行紀錄，此有臺灣高等法
    院被告前案紀錄表附卷可參，其於受有期徒刑執行完畢後，
    5 年以內故意再犯本件有期徒刑以上之罪，不論依修正前、
    後之刑法第47條規定，均構成累犯；比較新舊法之結果，修
    正後之規定，並未較有利於被告。
  (四)綜上修正前、後刑法規定比較之結果，修正後之刑法規定並
    未較有利於被告，揆諸前揭說明，本件自應適用被告行為時
    即修正前之刑法規定。
三、核被告所為，係犯刑法第336 條第2 項之業務侵占罪。被告
    前後3 次業務侵占犯行，時間緊接，手法相同，所犯係構成
    要件相同之罪名，顯係基於概括之犯意反覆為之，為連續犯
    ，應依修正前刑法第56條規定以一罪論，並加重其刑（起訴
    書漏載修正前刑法第56條）。又被告有如事實欄第1 項所載
    之犯罪科刑及執行紀錄，有臺灣高等法院被告前案紀錄表在
    卷可參，其於受有期徒刑之執行完畢後，5 年內再犯本件有
    期徒刑以上之罪，為累犯，應依修正前刑法第47條規定加重
    其刑，並遞加重之。爰審酌被告之犯罪動機、手段、其任職
    於告訴人開設之寢具行，經告訴人委以重任，猶不思盡忠職
    守，竟為貪圖一己之私，利用職務之便而侵占告訴人之財物
    ，致告訴人受有損害，惟被告侵占所得之財物價值為10萬餘
    元，尚非鉅額，其雖迄未與告訴人達成和解，然告訴人於提
    出告訴後，已自行具狀表明不願再追究被告之刑責，及被告
    犯後坦承犯行，態度尚稱良好等一切情狀，量處如主文所示
    之刑，以示懲儆。
據上論斷，應依刑事訴訟法第273 條之1 第1 項、第299 條第1
項前段，刑法第2 條第1 項前段、第336 條第2 項，修正前刑法
第56條、第47條，罰金罰鍰提高標準條例第1 條前段，判決如主
文。
本案經檢察官沈志成到庭執行職務
中    華    民    國    95    年    11    月    10    日
                  刑事第十五庭  法  官  劉景宜
以上正本證明與原本無異
如不服本判決應於送達後10日內向本院提出上訴狀
                                書記官  謝秀青
中    華    民    國    95    年    11    月    14    日
附錄本案論罪科刑法條全文：
刑法第336條第2項
對於業務上所持有之物，犯前條第1項之罪者，處6月以上5年以
下有期徒刑，得併科 3 千元以下罰金。
刑法第335條第1項
意圖為自己或第三人不法之所有，而侵占自己持有他人之物者，
處5年以下有期徒刑、拘役或科或併科1千元以下罰金。


司法院資訊處製作；財團法人民間司法改革基金會備份。
